臺灣板橋地方法院民事判決　九十三年度家簡上字第一號
　　上　訴　人　乙○○
　　被　上訴人　丙○○
　　訴訟代理人　甲○○
右當事人間請求返還墊款事件，上訴人對於中華民國九十二年十一月七日，本院家事
庭九十二年度家簡字第一號第一審判決提起上訴，本院於九十三年五月二十四日言詞
辯論終結，判決如下：
　  主      文
上訴駁回。
第二審訴訟費用由上訴人負擔。
    事實及理由
一上訴人起訴主張：
  (一)兩造為兄弟（上訴人為男系四房，被上訴人為男系三房），父親林耀炳於民國四
    十九年五月十二日去世，遺有土地等財產，當時兩造與其他繼承人林國華（男系
    二房）、林碧桃、林碧邑、林碧藻、林碧梲、林碧珍（以上均係林耀炳子女）、
    林陳桂英（林耀炳之妻，即兩造之繼母）等人，均於四十九年五月十二日書立「
    遺產繼承權拋棄證明書」，自願拋棄遺產，而將遺產全由兩造之大姐林碧雲繼承
    。後來，林碧雲與上訴人於七十四年一月間整修祖墳時，二人共同支出新台幣（
    以下同）十六萬六千九百元，林碧雲當時表示要將祖墳及父親林耀炳所遺留的台
    中縣烏日鄉○○○段一八五地號土地（因土地上蓋有「滿光堂」之祠堂），贈與
    系四房乙○○）及繼母林陳桂英，使五人共有，而且林碧雲當時贈與是附有條件
    ，亦即要求受贈的五人須負擔祖墳修繕費用、受贈土地上的「滿光堂」（祠堂）
    祭祀費用等，因此屬於「附負擔之贈與」性質，此事由林碧雲在「祖墓整修及祖
    產繼承兩大費用之支付證明」一紙上面記載「墓部分作四份、公產部分作五分」
    之文字可證明。茲由「附負擔之贈與」而衍生下列費用應由被上訴人負擔：
    上訴人與林碧雲於七十四年一月間修繕祖墳時共同支出十六萬六千九百元，此
      有「祖墓整修及祖產繼承兩大費用之支付證明」一紙可證明，上面所載「施先
      生破土二千元、湯枝郎太太破土五百元、進金施先生二萬四千元、進金湯先生
      八百元、施先生紅包禮一萬二千元、荔枝樹移植二百元」之費用是林碧雲先墊
      付，其餘費用是上訴人支付，後來上訴人就林碧雲所代墊費用部分亦付款予林
      碧雲，所以上訴人就該祖墳已實際支出十六萬六千九百元。因該筆祖墳修繕費
      用應由所有男系繼承人及繼母共同負擔，亦即每人應負擔五分之一，今因其他
      四人已付款予上訴人，僅被上訴人未就該祖墳修繕費用的五分之一即三萬三千
      三百八十元給付上訴人，所以請求被上訴人應給付該祖墳修繕費三萬三千三百
      八十元。
    上開台中縣烏日鄉○○○段一八五地號土地上的「滿光堂」（祠堂）的修繕費
      用及祭祀費用，被上訴人應分擔五分之一，即二萬五千一百三十五元。
    上開台中縣烏日鄉○○○段一八五地號土地辦理繼承登記的代書費用及規費，
      被上訴人應負擔五分之一費用，即二萬三千四百四十八元八角。
    為辦理上開台中縣烏日鄉○○○段一八五地號土地分割，向法院訴訟請求裁判
      分割，支出裁判費及律師費用，被告上訴人應分擔五分之一，即五萬五千六百
      八十三元六角。
    上開台中縣烏日鄉○○○段一八五地號土地，因部分被徵收為道路用地而分割
      為五筆，其中一八五之四屬於道路用地而被徵收，其餘四筆一八五之一、一八
      五之二、一八五之三、一八五之五必須再重新辦理繼承登記，其中被上訴人所
      應負擔之費用計一千九百十一元。
  (二)以上五筆被上訴人應分擔費用共計十三萬九千五百五十八元四角。因被上訴人以
    前曾預付上訴人二筆費用，第一筆費用為一萬一千元，是作為「滿光堂」祠堂的
    開銷使用，第二筆費用為十萬五千三百四十元，是作為上開土地分割的訴訟費用
    ，以上二筆被上訴人預付費用共計十一萬六千三百四十八元。茲將被告所應分擔
    費用十三萬九千五百五十八元四角，減去其已預付費用十一萬六千三百四十八元
    ，計被上訴人尚積欠上訴人二萬三千二百一十元。上訴人本於民法第八百二十二
    條第二項之共有物費用分擔規定，及民法第四百十二條附負擔贈與規定，請求被
    上訴人給付該費用二萬三千二百一十元。
  (三)至於被上訴人抗辯稱其曾預付上訴人十四萬零二百元，經兩造於八十四年五月十
    五日結算在統計表時，記載被上訴人尚多付上訴人三萬一千四百十二元云云。上
    訴人主張被上訴人所預付的十四萬零二百元，是被上訴人為他自己及陳火城共計
    二房的預付費用，不是被上訴人一房的預付費用。
  (四)被上訴人曾向上訴人借款四次，共計二萬五千元。此有上訴人於八十四年五月二
    十日所製作的統計表一紙（附在九十二年度家簡字第一號卷內第二十六頁反面）
    可證明，被上訴人在該統計表上簽名「鎮」字，表示其已承認該借款。上訴人本
    於借貸關係訴請被上訴人應償還該借款二萬五千元。
  (五)因兩造之大哥即男系大房陳火城住在大陸，其一向委由被上訴人處理祖產事宜，
    因此被上訴人是陳火城之台灣代理人；因陳火城積欠上訴人十一萬二千五百十二
    元，而被上訴人是陳火城的代理人，因此被上訴人應代理陳火城清償上訴人該筆
    費用。上訴人乃本於民法第一百零三條第二項及民法第一百零六條規定，請求被
    上訴人給付該款。
  (六)以上被上訴人應分擔費用二萬三千二百一十元，加上其借款二萬五千元，加上應
    代理陳火城清償費用十一萬二千五百十二元，共計被上訴人應給付上訴人十六萬
    零七百二十二元。
二被上訴人抗辯：
  (一)本件並無所謂「附負擔贈與」的問題，雖然父親林耀炳去世時，所有男系四大房
    均書立拋棄繼承書而將遺產留給大姐林碧雲繼承，但實際上男系四大房並未拋棄
    繼承，此由台中縣烏日鄉○○○段一八五地號土地登記簿記載兩造均係以「分割
    繼承」原因而取得該土地所有權之登記即可以證明。
  (二)上訴人與林碧雲修繕祖墳時，並未取得被上訴人的同意，因此被上訴人不須負擔
    祖墳修繕費用。況且，上訴人陳稱該筆祖墳修繕費用係於七十四年一月間發生，
    至今已罹於十五年的消滅時效，上訴人不得再請求該筆費用。
  (三)上訴人主張台中縣烏日鄉○○○段一八五地號土地，因一八五之四屬於道路用地
    而被徵收，其餘四筆一八五之一、一八五之二、一八五之三、一八五之五必須再
    重新辦理繼承登記，其中被告所應負擔之費用計一千九百十一元部分。被上訴人
    並不清楚是否有該筆費用發生。
    上訴人主張被上訴人應分擔辦理土地繼承的代書費用及規費、法院判決分割土地
    的裁判費用及律師費用、「滿光堂」修繕及祭祀費用，這三筆合計十萬四千二百
    六十七元四角云云。被上訴人抗辯，依上訴人於八十四年五月十五日所製作的統
    計表（在九十二年家簡字第一號卷內第一○五頁），上面記載：被上訴人已預付
    上訴人十四萬零二百元，結算後被上訴人所預付費用尚多餘三萬一千四百一十二
    元，可見被上訴人預付上訴人費用尚有剩餘，因此被上訴人並未積欠上訴人任何
    費用。
  (四)至於上訴人主張被上訴人所預付的十四萬零二百元是包括被上訴人與陳火城二房
    的預付費用云云，被上訴人否認之，此從上訴人製作的八十四年五月十五日統計
    表明確記載是被上訴人的預付費用可知，且上訴人於九十年六月三十日製作一份
    「五張犁一八五號地辦理繼承及分割諸事之費用收入情形」（見九十二年家簡字
    第一號卷內第三十頁證物三資料第三頁），其上亦記載陳火城的「入金」為零元
    ，可證明上訴人明知陳火城並未預付任何費用。
  (五)被上訴人否認有向上訴人借貸二萬五千元，上訴人應提出借據證明。被上訴人雖
    承認有在上訴人製作的統計表上簽名「鎮」字，但是該簽名不代表已承認有借款
    之事，該簽名僅表示被上訴人曾看過該統計表而已。況且，依上訴人製作的統計
    表顯示，該筆借款是記載在「借方」而非「貸方」，應解釋作被上訴人丙○○出
    借予上訴人乙○○。
  (六)被上訴人不清楚陳火城有無積欠上訴人款項。況且，被上訴人並非陳火城的代理
    人，亦無義務為陳火城清償任何債務。陳火城之子白啟亮與陳啟峰曾共同出具之
    一份切結書，該切結書亦由上訴人提出於法院卷內，其上記載陳火城出售台中縣
    烏日鄉○○○段一八五地號土地之餘款一百四十萬元已由陳火城委託兒子白啟亮
    來台領取，丙○○已全額轉交完畢，以後兩造家屬如有因此款項而生金錢糾紛，
    全由白啟亮承擔。因此陳火城與上訴人的糾紛與被上訴人無關。
三本件原審對於上訴人之請求，判決上訴人全部敗訴，上訴人全部聲明不服，求為：
  (一)原判決廢棄；(二)被上訴人應給付上訴人新台幣（以下同）十六萬零七百二十二元
  ，及自支付命令送達被告翌日起至清償日止按年息百分之五計算之利息；(三)訴訟費
  用由被上訴人負擔。
  被上訴人則求為判決駁回上訴。
四本件兩造爭執事項為：
  (一)林碧雲是否有為「附負擔贈與」予兩造及其他繼承人？
  (二)被上訴人是否仍須再給付上訴人關於祖墳修繕費用、「滿光堂」修繕及祭祀費用
    、辦理繼承遺產的代書費用及規費、向法院訴訟分割土地的訴訟費用及律師費用
    、台中縣烏日鄉○○○段一八五地號土地因部分徵收為道路而分割之登記費用，
    共計二萬三千二百一十元？
  (三)被上訴人是否有向上訴人借款二萬五千元而未清償？
  (四)被上訴人是否須代替陳火城清償上訴人十一萬二千五百一十二元？
五爭點一：林碧雲是否有為「附負擔贈與」予兩造及其他繼承人？
  (一)經查，兩造與其他繼承人林國華、林碧桃、林碧邑、林碧藻、林碧梲、林碧珍、
    林陳桂英等人均於四十九年五月十二日書立「遺產繼承權拋棄證明書」，其上記
    載自願拋棄遺產而將遺產全由兩造之大姐林碧雲繼承，此有「遺產繼承權拋棄證
    明書」影本一紙（附在本案九十三年度家簡上字第一號卷內起訴狀之資料一）可
    稽；然查，台中縣烏日鄉○○○段一八五地號土地登記簿謄本卻登記兩造及林陳
    桂英等人以「分割繼承」原因取得該土地所有權，其上亦記載原因發生日期為四
    十九年五月十日（即林耀炳死亡時），及分割時間為七十三年五月十日，此有該
    土地登記簿謄本一份（附在本案九十三年度家簡上字第一號卷內起訴狀之資料二
    ）可證。依此情形，堪認兩造等人雖於父親林耀炳死亡時書立拋棄繼承書，然兩
    造等人並無實際拋棄繼承，事後，兩造仍與其他繼承人辦理遺產分割而向地政機
    關為土地的繼承登記。況按民法第一千一百七十四條第一項規定：「繼承人得拋
    棄其繼承權。前項拋棄應於知悉其繼承之時起二個月內以書面向法院為之，並以
    書面通知因其拋棄而應為繼承之人，但不能通知者不在此限」，本件兩造等繼承
    人於四十九年五月十二日自行書立拋棄繼承書時，並未向法院為之，依該規定，
    即不生拋棄繼承效力。至於上訴人所提出「祖墓整修及祖產繼承兩大費用之支付
    證明」一紙（見本案九十三年度家簡上字第一號卷內起訴狀之資料五之二），其
    上係記載祖墳修繕費用明細，該細目右下方雖記載「墓部分作四份、公產部分作
    五分」之文字，然其上並無所謂「附負擔贈與」的任何記載，亦未記載兩造等繼
    承人應負何等「負擔」或「義務」？尚難以此證明林碧雲與兩造等繼承人間發生
    所謂「附負擔贈與」之效力。
  (二)依此，兩造等繼承人既未發生拋棄繼承效力，且其等實際上已辦理繼承登記，因
    此上訴人主張林碧雲將林耀炳的遺產為「附負擔贈與」予兩造等人云云，即非有
    據，應無可取。從而，上訴人依「附負擔贈與」規定請求被上訴人返還上訴人所
    代墊的祖墳修繕費用或「滿光堂」的修繕祭祀費用，即無理由。
六爭點二：被上訴人是否仍須再給付上訴人關於祖墳修繕費用、「滿光堂」修繕及祭
  祀費用、辦理繼承遺產的代書費用及規費、向法院訴訟分割土地的訴訟費用及律師
  費用、台中縣烏日鄉○○○段一八五地號土地因部分徵收為道路而分割之登記費用
  ，計二萬三千二百一十元？
  (一)經查，上訴人於本院審理時承認伊於八十四年五月十五日製作一份統計表，其上
    記載被上訴人曾預付伊十四萬零二百元，經支出作為土地分割費用後，尚多餘三
    萬一千四百十二元等情，並有上訴人所提出之該統計表影本一紙（附在本院九十
    二年度家簡字第一號卷內第一○五號卷第一○五頁）可證。
  (二)雖上訴人補稱：被上訴人所預付的該筆十四萬零二百元是被上訴人為他自己與陳
    火城共計二房的預付費用云云。然被上訴人對此加以否認，並陳稱：該筆十四萬
    零二百元是被上訴人一房的預付費用，與陳火城無涉等語。經查，前揭上訴人於
    八十四年五月二十日製作之統計表，其上明確記載「收入情形：『林碧梲等7000
    ，不足、欠47344』；『林秀蘭等7000，林秀玲25000，林秀燕25000，餘、多餘
    2606』；『丙○○140200，餘、多餘31412』；『乙○○67770，餘、多餘13376
    』」之帳目，依此記載，上訴人就林碧梲、林秀蘭二人後面均加上一個「等」字
    ，顯示林碧梲與林秀蘭的預付費用並非是單一人，而是包括其他「等」人，但是
    上訴人就被上訴人的預付僅記載「丙○○」而未加一個「等」字，顯見上訴人記
    帳時已認定該筆十四萬零二百元是被上訴人丙○○一人的預付費用，蓋若上訴人
    當時認定包含陳火城的預付費用，其應在「丙○○」後面加上一個「等」字，但
    上訴人並未有此加記，顯見上訴人當時並無此認定。再者，上訴人於九十年六月
    三十日製作一份「五張犁一八五號地辦理繼承及分割諸事之費用收入情形」（附
    在本院九十二年家簡字第一號卷內第三十頁證物三資料第三頁），其上亦記載陳
    火城的「入金」為零元，因此上訴人於九十年六月三十日作帳時，仍認定陳火城
    並未預付任何費用。以此，堪認上訴人主張該筆十四萬零二百元是被上訴人為其
    自己與陳火城共二房的預付費用云云，無非事後臨訟編造之詞，不足為取。
  (三)依前揭上訴人於八十四年五月十五日所製作的統計表顯示，被上訴人既已預付上
    訴人十四萬零二百元，經上訴人結算支出後，尚剩餘三萬一千四百十二元。顯見
    被上訴人並無積欠上訴人費用。是以，上訴人主張被上訴人僅預付十一萬六千三
    百四十八元而非十四萬零二百元，被上訴人尚積欠上訴人二萬三千二百一十元云
    云，並無依據，不足採信。
七爭點三：被上訴人是否有向上訴人借款二萬五千元而未清償？
  (一)上訴人主張伊曾出借被上訴人四次款項合計二萬五千元，並提出上訴人於八十四
    年五月二十日製作的統計表一紙（附在本院九十二年度家簡字第一號卷內第二十
    六頁反面）為證。被上訴人否認有借款，但承認有在該統計表下方簽名「鎮」字
    ，並辯稱：該統計表將借款記載在「借方」而非「貸方」，應是丙○○出借款項
    予乙○○云云。經本院細繹該統計表記載「丙○○、祖厝部分、11080、欠」、
    「丙○○訴訟部分、31412、餘」、「丙○○祖墓繼承、41048、欠」、「丙○○
    、交通費、10000、餘」、「丙○○乙○○、借款四次、二萬五千元、欠」之帳
    目，堪認該記帳是針對被上訴人丙○○的帳目為記載，況且該借款項目已明確記
    載「欠」字，因此上訴人當時記帳顯係認為被上訴人尚欠伊二萬五千元借款。況
    且，被上訴人已在該統計表下方簽名「鎮」字，足證被上訴人當時對有此借款事
    實並不爭執，其嗣後砌詞否認，自無可採。因此上訴人主張被上訴人曾向伊借款
    二萬五千元一節，堪信為真實。
  (二)依前項所述，被上訴人固有向上訴人借款二萬五千元，然參照前揭理由六(一)、(二)
    段所述，兩造既自認對於被上訴人曾預付十四萬零二百元予上訴人，較之所支出
    做為土地分割費用後尚多出三萬一千四百十二元，而被上訴人於本件審理中，又
    一再抗辯渠並不欠上訴人任何費用，足徵即令被上訴人並不否認有向上訴人借款
    ，惟其亦有主張以之為抵銷結算之意思。因此，上訴人主張被上訴人尚積欠上訴
    人二萬五千元借款，並無理由。
八爭點四：被上訴人是否須代替陳火城清償上訴人十一萬二千五百一十二元？
  上訴人主張被上訴人是旅居大陸的大房陳火城之台灣代理人，為被上訴人所否認。
  上訴人就此並未提出任何證據證明，經查，陳火城之子白啟亮與陳啟峰曾共同出具
  之一份切結書，該切結書記載陳火城出售台中縣烏日鄉○○○段一八五地號土地之
  餘款一百四十萬元已由陳火城委託兒子白啟亮來台領取，丙○○已全額轉交完畢，
  以後兩造家屬如有因此款項而生金錢糾紛，全由白啟亮承擔等語，此有切結書影本
  一份（附在本案九十三年度家簡上第一號卷內審理筆錄後）可證。又上訴人主張陳
  火城積欠上訴人十一萬二千五百十二元部分，亦未提出任何單據證明。是以，上訴
  人空言被上訴人是陳火城的代理人而應替陳火城清償其積欠上訴人之債務云云，並
  不足採。
九從而，上訴人依「附負擔贈與」、民法第八百二十二條第二項規定請求被上訴人給
  付二萬三千二百一十元，及依借貸關係請求被上訴人給付二萬五千元，及依代理關
  係請求被上訴人給付十一萬二千五百一十二元，合計十六萬零七百二十二元及遲延
  利息，並無理由，應予駁回。雖原審就上訴人主張被上訴人有向其借款部分，未能
  詳為審認，而以上訴人未盡舉證責任即不認兩造間有借貸關係存在，尚有未合，惟
  如前述，被上訴人上開借款債務既已經抵銷結算而告消滅，上訴人即不得更為請求
  ，此於原判決之結果並無影響。原審為上訴人敗訴之判決，理由容有前述之微疵，
  然本院依其他理由認其結論仍屬正當。上訴意旨指摘原判決不當，求予廢棄改判，
  為無理由，應予駁回。
十本件事證已臻明確，兩造其餘攻擊防禦方法於判決結果無礙，爰認無再予審酌必要
  ，附此敘明。
十一、據上論結，本件上訴為無理由，依民事訴訟法第四百三十六條之一第三項、第四
    百四十九條第一項、第七十八條，判決如主文。
中　　　華　　　民　　　國　　九十三　　年　　　六　　　月　　　七　　　日
                                    　  臺灣板橋地方法院家事法庭
                                            審判長法官　余來炎
　　　　          　　　　　　　　　　　　　法　　  官  楊志勇
                                            法      官  黃惠瑛
右為正本，係照原本作成
本判決不得上訴
中　　　華　　　民　　　國　　九十三　　年　　　六　　　月　　　九　　　日
                                            法院書記官　林月蓉
